【裁判字號】    92,重上更(一),109
【裁判日期】    920828
【裁判案由】    偽造文書等
【裁判全文】
臺灣高等法院臺中分院刑事判決                九十二年度重上更(一)字第一○九號
    上  訴  人  臺灣臺中地方法院檢察署檢察官
    被      告  甲○○
                戊○○
    共      同
    選任辯護人  庚○○
                乙○○
右上訴人因被告等偽造文書等案件，不服臺灣臺中地方法院中華民國八十八年八月二
十五日第一審判決（民國八十八年度訴字第二八九號，起訴案號：臺灣臺中地方法院
檢察署民國八十七年度偵字第九一三三、一六七二二、二四六四五號），提起上訴，
經最高法院第一次發回更審，本院判決如左：
    主      文
原判決關於乙○○部分撤銷。
乙○○行使偽造私文書，足以生損害於公眾及他人，處有期徒刑伍月，如易科罰金，
以參佰元折算壹日。
其餘上訴駁回。
    事      實
一、乙○○係榮泉禮儀股份有限公司（以下簡稱榮泉公司）之會計，為商業會計法所
    規定之經辦會計人員，為從事業務之人，其明知己○○於民國（下同）八十三年
    間僅係包工包料以提供客戶牲禮為業，並未在榮泉公司擔任該公司職員，竟趁給
    付己○○牲禮費用之機會，利用不知情之人偽刻己○○印章，將偽刻之之己○○
    印章蓋用於當收據用之領薪清冊簽章欄中，偽造己○○於八十三年一月至十二月
    領得薪資新台幣（下同）一百二十萬八千二百元領薪清冊私文書，作為該年度己○○在榮泉公司之領薪會計憑證。嗣將該不實之領薪會計憑證送交不知情之記帳
    業者，在榮泉公司八十三年度各類所得扣繳憑單暨免扣繳憑單（下稱扣繳憑單）
    上，虛偽填製己○○八十三年度薪資總額為一百二十萬八千二百元之薪資之不實
    扣繳憑單，之後將此不實之事項，登載記入於榮泉公司業務上所製作八十三年度
    各類所得資料申請書、營利事業所得稅結算申報書、營業成本明細表中。並持上
    開領薪薪冊、扣繳憑單及各類所得申報書向財政部國稅局台中市分局申報己○○
    八十三年薪資所得扣繳憑單，復於八十四年四月二十六日再持上開領薪薪冊、扣
    繳憑單、營利事業所得稅申報書及營業成本明細表向該方局申報八十三年度營利
    事業所得稅，足以生損害於己○○及稅捐機關課徵稅捐之正確性。嗣因己○○接
    獲國稅局補稅通知，始查悉上情。
二、案經被害人己○○告訴及台灣臺中地方法院檢察署檢察官自動檢舉甲○○、乙○○部分偵辦。
    理      由
一、被告乙○○固坦承擔任榮泉公司會計，且曾委請會計事務所人員填製告訴人己○○之八十三年度各類所得扣繳暨免扣繳憑單，並據以申報榮泉公司八十三年度營
    利事業所得稅等情，惟矢口否認有何填載不實事項於業務上所製作之扣繳憑單之
    犯行，辯稱：伊不認識告訴人己○○，伊僅負責總公司之會計業務，己○○是榮
    泉公司榮總那邊的人，並非向總公司領錢，本案非伊之業務範圍內之事項各等語
    。本院經查：
  (一)右揭犯罪事實，業經被害人己○○於迭次審理時指述綦詳，再己○○僅擔任外包
    事項，從事提供牲禮予榮泉公司客戶之工作，並按所提供之牲禮之數量多寡與種
    類支領相關費用乙節，業經被告陳述無訛，核與證人即榮泉公司總經理彭廉泉、
    職員呂駿宇證述情節相符。又己○○非榮泉公司職員一事，並有榮泉公司參加勞
    工保險之職工名冊在卷可稽。此外並有榮泉公司八十三年度營利事業所得稅結算
    申報書、營業成本明細表、不實之己○○之八十三年度各類所得扣繳暨免扣繳憑
    單、榮泉公司八十三年度薪資印領清冊等物附卷可資佐證。
  (二)又榮泉公司之員工工資領薪清冊係由被告所製作乙節，業據被告於原審時自承在
    卷，核與該事務所會計辛○○及王美月之證述相符，堪可認為真實。雖被告辯稱
    該員工之工資領薪清冊係依據榮總的會計丁○○報到總公司來，伊僅有做薪工資
    這一項，然後交給會計主任審核，他欄項及蓋章部分，不是伊做的，且伊有將發
    票單據及領薪水之薪資冊交會計師，該支領表示會計師做的等語（見原審卷第三
    五頁正面、第六二頁正面、第九二頁反面）。惟查，證人丁○○於本院時稱：（
    員工之領薪資的憑證是何人辦理的？）是總公司會計做好表，再拿到榮總給我們
    簽名後，再領薪水的等語（見本院卷第五六頁）；證人蔣佩芳於原審時證稱：（
    己○○部分，交給你時表究竟有無蓋章？）有的，我們沒有己○○的印章，而且
  他的金額很大，又沒有代扣繳，一開始我就跟乙○○說這筆會有問題，乙○○說
    先報了再說等語（見原審卷第一○七頁正面）；證人王美月亦證稱：（你們報臨
    時工之工資，有無核對單據？）我們只是按照公司提供的資料作帳，沒有看過臨
    時工的單據等語（見原審卷第七三頁正面），則依上開證人之證詞，足徵系爭員
    工支領薪冊應係被告自行製作，並將伊利用不知名人所偽刻之己○○印章蓋用於
    該支領薪冊上，偽造該年度己○○之領薪會計憑證無訛，被告前開所辯，即非可
    採。
  (三)再者，己○○並非榮泉公司之員工，此為被告所知悉，而己○○所支領之牲禮費
    用，每月收入並不同，需視當月牲禮數量而定，被告既係榮泉公司之會計，負責
    公司所有帳目，應知悉己○○支薪資不可能每月恰好相同，其對於員工工資領薪
    冊內己○○一月至十月每月固定領取薪資十萬六百元、十一月及十二月則支領薪
    資拾萬一千一百元之不實事實，實難認謂不知情，竟虛偽記載己○○支領薪資一
    百二十八萬八千二百元之不實事實，其事證已臻明確，所辯乃推諉卸責之詞，不
    足採信，本件事證明確，被告犯行堪予認定。
二、按商業會計法之商業會計憑證，分為原始憑證及記帳憑證，所謂原始憑證，係指
    證明事項之經過，而為造具記帳憑證所根據之憑證，而記帳憑證則係指證明處理
    會計事項人員之責任而為記帳所根據之憑證而言，此觀諸商業會計法第十五條之
    規定自明；復按薪資支出之原始憑證，為收據或簽收之名冊，營利事業所得稅查
    核準則第七十一條第十一款亦有規定。觀諸前揭由被告製作之薪資表，其上除記
    載薪資內容外，復經領款人蓋章簽收，係屬薪資印領清冊性質，是應認前揭薪資
    表係商業會計法所規定之商業會計憑證。另所得稅扣繳義務人依所得稅法第八十
    九條第三項或同法第九十二條規定，填發免扣繳憑單或扣繳憑單，旨在使稅捐稽
    徵機關蒐集及掌握課稅資料，以利稅捐稽徵，則員工薪資扣繳暨免扣繳憑單，係
    證明全年度支付員工薪資及代為扣繳綜合所得稅之情形，為徵、繳雙方課徵與申
    報綜合所得稅之依據，其既非造具記帳憑證所根據之憑證，亦非證明處理會計事
    項人員之責任而為記帳所根據之憑證，自難認屬商業會計法第十五條第一款所規
    定之商業會計憑證，最高法院九十一年度臺上字第一八二八號亦著有判決可資參
    照。查被告行為後商業會計法業於八十四年五月十九日修正公布，同年月二十一
    日施行，原商業會計法第六十六條第一款之以明知為不實之事項填製會計憑證，
    法定刑為五年以下有期徒刑、拘役或一萬元以下罰金，業經修正為第七十一條第
    一款，其法定刑為五年以下有期徒刑、拘役或科或併科新台幣十五萬元以下罰金
    ，是被告行為後商業會計法已有變更，比較新舊法之結果，以行為時即修正前商
    業會計法有利於被告，應適用有利於被告之行為時法。被告為榮泉公司會計，為
    從事業務之人，其明知己○○並未支領前揭薪資，竟利用不知情之人偽刻己○○
    印章，將偽刻之之己○○印章蓋用於當收據用之領薪清冊簽章欄中，偽造己○○
    於八十三年一月至十二月領得薪資一百二十萬八千二百元領薪清冊私文書，作為
    該年度己○○在榮泉公司之領薪會計憑證。再交由不知情之會計人員製作各類所
    得扣繳暨免扣繳憑單，再持上開文件向稅捐機關申報，自足以生損害於稅捐機關
    對於稅捐稽徵之正確性及己○○。核被告所為，係犯刑法第二百十六條、第二百
    十條、第二百十五條之行使偽造私文書、業務上登載不實文書罪、修正前商業會
    計法第六十六條第一款之罪，（按修正前之商業會計法第六十六條第一款經辦會
    計以明知為不實之事項而填製會計憑證或記入帳冊罪為刑法第二百十五條業務上
    登載不實罪之特別處罰規定，依法條競合關係，應優先適用商業會計法第六十六
    條第一款規定處斷，公訴人認應依修正後商業會計法第七十一條第一款規定論處
    ，尚有未恰，併此敘明）。被告利用不知情之會計人員為偽造不實之扣繳憑單，
    係間接正犯。又偽造私文書及不實之扣繳憑單並持之以向國稅局行使，係犯刑法
    第二百十六條、第二百十條、第二百十五條之行使偽造私文書及行使業務上登載
    不實文書罪。其之低度偽造行為，應為行使之高度行為所吸收，應論以行使之罪
    。而被告其所犯行使偽造私文書罪、行使業務上登載不實文書罪、填製不實會計
    憑證罪間，有方法結果之牽連關係，應從一重之行使偽造私文書罪處斷。
三、上揭部分原審未詳加審究遽為被告無罪判決之諭知，容有未當。檢察官上訴意旨
    指摘原判決不當為有理由。應由本院將原判決此部分予以撤銷改判。爰審酌被告
    犯罪動機、目的、手段，犯罪所得利益，所生危害，及其品性、生活狀況、智識
    程度，犯罪後態度等一切情狀，量處有期徒刑伍月，並諭知易科罰金之折算標準
    。另查被告行為後，刑法第四十一條業於九十年一月十日修正公布，於同月十二
    日生效施行，修正後規定「犯最重本刑為五年以下有期徒刑之罪，而受六月以下
    有期徒刑或拘役之宣告，因身體、教育、職業或家庭之關係或因其他正當事由，
    執行顯有困難者，得以一元以上三元以下折算一日，易科罰金。但確因不執行所
    宣告之刑，難收矯正之效或難以維持法秩序者，不在此限」，較諸修正前舊法規
    定犯最重本刑為三年以下有期徒刑之罪，而受六月以下有期徒刑之宣告，始得易
    科罰金，對被告較為有利。依刑法第二條第一項前段之規定，應適用修正後新法
    之規定，附此敘明。
四、公訴意旨另略以：被告甲○○於八十年七月間起擔任設於台中市○區○○街二二
    號榮泉公司之負責人，八十三年九月由戊○○接任，乙○○則為該公司會計，三
    人均為從事業務之人，明知己○○於八十三年間僅係包工包料以提供客戶牲禮為
    業，並未在榮泉公司擔任該公司職員，三人於八十三年共同基於概括犯意之聯絡
    ，趁給付己○○牲禮費用之機會，利用不知情之人偽刻己○○印章，由乙○○蓋
    用於當收據用之領薪清冊簽章欄中，偽造己○○於八十三年一月至十二月領得薪
    資一百二十萬八千二百元領薪清冊私文書，再將該偽造之領薪清冊，交由甲○○
    作為該年度己○○在榮泉公司之領薪會計憑證。嗣由甲○○據此虛偽之領薪憑證
    ，在其業務上應製作之榮泉公司八十三年度各類所得扣繳暨免扣繳憑單（下稱扣
    繳憑單）上，填製己○○當年度領得一百二十萬八千二百元薪資之不實扣繳憑單
    ，並將此不實之事項，登載記入於榮泉公司業務上所製作八十三年度各類所得資
    料申報書、營利事業所得稅結算申報書、營業成本明細表中。並持上開領薪清冊
    、扣繳憑單及各類所得申報書，向財政部台灣省中區國稅局台中市分局申報己○○八十三年度薪資所得扣繳憑單，復於八十四年四月二十六日再持上開領薪清冊
    、扣繳憑單、營利事業所得稅結算申報書及營業成本明細表向該分局申報八十三
    年度營利事業所得稅，足以生損害於稅捐課徵之正確性及己○○，嗣因己○○接
    獲國稅局補稅通知，始查悉上情。因認被告甲○○、戊○○涉犯修正前商業會計
    法第六十六條第一款（公訴意旨指係修正後商業會計法第七十一條第一款尚有未
    洽），刑法第二百十六條、第二百十條、第二百十五條等罪嫌云云。
五、公訴意旨認被告甲○○、戊○○二人涉犯上開偽造文書等犯行，無非以右揭事實
    業據告訴人己○○指數綦詳，復有榮泉公司案卷、八十三年度各類所得資料申報
  書、營利事業所得稅申報書、營業成本明細表及領薪清冊等物附卷足憑，為其論
    據。惟於本院行調查時訊據被告二人堅決否認有右揭犯行，除均辯稱不認識己○○外，被告甲○○並辯稱榮泉公司之負責人於八十三年九月間即已變更為被告戊○○，本案事實發生之時，被告甲○○早已去職，故本案與被告甲○○無關；被
    告戊○○則辯稱伊僅係名義上之負責人，實際業務由總經理彭廉泉及業務經理呂
    駿宇負責等語。
六、按犯罪事實，應依證據認定之，無證據不得推定其犯罪事實，刑事訴訟法第一百
    五十四條定有明文；再按為訴訟上證明之資料，須於通常一般人均不致於有所懷
    疑，而得確信其為真實之程度者，始得據為有罪之認定，倘其證明尚未達於此一
    程度，而有合理性懷疑存在時，即不得遽認被告犯罪，又刑事訴訟之被告依法並
    無自證無罪之義務，若控罪所憑之積極證據，在生活經驗上尚有不足以排除其他
    有利被告合理推斷，致不足以證明犯罪事實時，仍不能因被告否認犯罪之辯解不
    成立，資為無視積極證據不足之理由（參見最高法院七十六年度台上第四九八六
    號、三十年度上字第四八二號、三十年上字第一八三一號等判例）。    本院經
    查：榮泉公司係經營祭祀用品買賣，花籃、花圈出租，及中西棺木、大理石罐及
    壽衣買賣業務，除在台中市○區○○街設立總公司外，另在台中榮民總醫院殯儀
    館（下稱榮民總醫院）設有辦事處，榮泉公司實際業務係由總經理彭廉泉執行，
    有關榮泉公司在榮民總醫院部分之業務含喪葬事宜、牲禮、水果則由業務經理呂
    駿宇負責，被告甲○○、戊○○雖先後任榮泉公司之代表人，並非實際從事業務
    之人，此業經被告二人供明在卷，並有台灣省政府建設廳榮泉公司案卷附卷可稽
    ，且被告甲○○於八十三年九月已卸任董事長職位（見建設廳榮泉公司案卷），
    則八十三年度之扣繳憑單之製發及報稅，已屬八十三年底至八十四年初之事，自
    非被告甲○○所能置喙甚明。雖營利事業所得申報書上蓋有被告甲○○之印文，
    惟此部分業據正光會計師事務所主辦辛○○、王美月證稱係自行蓋用榮泉公司及
    甲○○之印章後申報等語（見原審卷第一○七頁），則該申報書既未經過被告甲○○審閱，自不得僅以該申報書上蓋有甲○○之印文，遽以認定甲○○有何偽造
    文書之犯行。又被告戊○○雖為名義上之董事長，惟並未實際從事業務，已如前
    述。且前揭營利事業所得稅申報書上復未蓋有被告戊○○之印文，即不能僅因被
    告戊○○為名義上之負責人，率予認定被告戊○○對於本案有參與之情自明。此
    外，本院復查無其他積極證據足以證明被告二人有何公訴人所指訴之犯行，既不
    能證明被告二人犯罪，揆諸前揭說明，均應依法諭知無罪之判決。原審以調查證
    據結果，斟酌全辯論意旨，認不能證明被告二人犯罪，而為被告無罪之諭知，核
    無不當，公訴人上訴意旨仍執前詞認被告二人應成立犯罪，指摘原判決違誤，為
    無理由，應予駁回。被告甲○○、戊○○均經合法傳喚無正當理由不到庭，此部
    分依一造辯論而為判決。
七、據上論斷，應依刑事訴訟法第三百六十八條、第三百六十九條第一項、第三百六
    十四條、第三百七十一條、第二百九十九條第一項前段，刑法第二條第一項前段
    、第一項但書、第十一條前段、第二百十六條、第二百十條、第二百十五條、第
    五十五條，第四十一條第一項前段，商業會計法第六十六條第一款，罰金罰鍰提
    高標準條例第一條前段、第二條，判決如主文。
本案經檢察官丙○○到庭執行職務。
中      華      民      國      九十二     年     八      月   二十八   日
                                臺灣高等法院臺中分院刑事第六庭
                                      審判長法  官  李  文  雄
                                            法  官  陳  秀  
                                            法  官  陳  嘉  雄
右正本證明與原本無異。
如不服本判決應於收受送達後十日內向本院提出上訴書狀，其未敘述上訴之理由者並
得於提起上訴後十日內向本院補提理由書（均須按他造當事人之人數附繕本）。
                                            書記官  陳  信  和
中      華      民      國      九十二     年     八      月   二十九   日
                                                                        Ｒ


司法院資訊處製作；財團法人民間司法改革基金會備份。
